ACORDAO-COMPLETO-2478577

ACÓRDÃO 18114/2021 ATA 37/2021 - SEGUNDA CÂMARA

VISTOS, relatados e discutidos estes autos de Tomada de Contas instaurada pelo Fundo Nacional de Desenvolvimento da Educação, em razão da omissão no dever de prestar contas dos recursos repassados ao Município de Brejo/MA por força do Programa Nacional de Inclusão de Jovens - Projovem Campo referente ao exercício de 2014.
ACORDAM os Ministros do Tribunal de Contas da União, reunidos em sessão da 2ª Câmara, ante as razões expostas pelo Relator em:
9.1. com fundamento nos arts. 1º, inciso I, 16, inciso III, alíneas b e c, 19, caput, e 23, inciso III, da Lei 8.443/1992, julgar irregulares as contas do Sr. Omar de Caldas Furtado Filho, condenando-o ao pagamento das quantias abaixo especificadas, atualizadas monetariamente e acrescidas dos juros de mora, calculados a partir das correspondentes datas até a do efetivo recolhimento, com a fixação do prazo de 15 (quinze) dias, a contar da notificação, para que comprove, perante o Tribunal (art. 214, inciso III, alínea a, do Regimento Interno/TCU) , o recolhimento da dívida ao Fundo Nacional de Desenvolvimento da Educação - FNDE, abatendo-se na execução o valor de R$ 27,79, devolvido em 30/12/2016, nos termos do Enunciado 128 da Súmula de Jurisprudência/TCU, na forma prevista na legislação em vigor:
	Data de ocorrência
	Valor (R$) 

	22/9/2014
	453.393,40

	26/8/2015
	306.375,00

	5/1/2016
	306.375,00

	8/7/2016
	1.081.149,00

	14/9/2016
	880.005,00

	27/10/2016
	730.957,50

9.2. aplicar ao Sr. Omar de Caldas Furtado Filho a multa prevista no art. 57 da Lei 8.443/1992, no valor de R$ 100.000,00 (cem mil reais) , fixando-lhe o prazo de 15 (quinze) dias, a contar da notificação, para que comprove, perante o Tribunal (art. 214, inciso III, alínea a, do Regimento Interno/TCU) , o recolhimento da dívida ao Tesouro Nacional, atualizada monetariamente desde a data do presente Acórdão até a do efetivo recolhimento, caso paga após o vencimento, na forma da legislação em vigor;
9.3. com fundamento nos arts. 1º, inciso I, 16, inciso III, alínea a, 19, parágrafo único, 23, inciso III, e 58, inciso I, da Lei 8.443/1992, julgar irregulares as contas do Sr. José Farias de Castro e aplicar-lhe a multa no valor de R$ 10.000,00 (dez mil reais) , fixando-lhe o prazo de 15 (quinze) dias, a contar da notificação, para que comprove, perante o Tribunal (art. 214, inciso III, alínea a, do Regimento Interno/TCU) , o recolhimento da dívida ao Tesouro Nacional, atualizada monetariamente desde a data do presente Acórdão até a do efetivo recolhimento, se for paga após o vencimento, na forma da legislação em vigor;
9.4. autorizar, caso requerido, nos termos do art. 26 da Lei 8.443/1992, c/c o art. 217 do Regimento Interno/TCU, o parcelamento das dívidas a que se referem os subitens 9.1 a 9.3 acima em até 36 (trinta e seis) parcelas mensais e sucessivas, sobre as quais incidirão os correspondentes acréscimos legais (débito: atualização monetária e juros de mora; multa: atualização monetária) , esclarecendo aos responsáveis que a falta de pagamento de qualquer parcela importará no vencimento antecipado do saldo devedor, sem prejuízo das demais medidas legais;
9.5. autorizar, desde logo, a cobrança judicial das dívidas, nos termos do art. 28, inciso II, da Lei 8.443/1992, caso não atendidas as notificações;
9.6. enviar cópia deste Acórdão à Procuradoria da República no Estado do Maranhão, nos termos do art. 209, § 7º, do Regimento Interno/TCU, bem como ao Fundo Nacional de Desenvolvimento da Educação, para ciência.

Tomada de Contas instaurada pelo FNDE em razão da omissão no dever de prestar contas dos recursos repassados no âmbito do Projovem Campo/2014.

Segunda Câmara

Município de Brejo/MA.

3. Responsáveis: José Farias de Castro (XXX.776.953-XX) e Omar de Caldas Furtado Filho (XXX.663.903-XX).

13.1. Ministros presentes: Bruno Dantas (Presidente), Augusto Nardes, Aroldo Cedraz e Raimundo Carreiro.
13.2. Ministros-Substitutos presentes: Marcos Bemquerer Costa (Relator) e André Luís de Carvalho.

MARCOS BEMQUERER

Trata-se da Tomada de Contas Especial instaurada pelo Fundo Nacional de Desenvolvimento da Educação - FNDE em razão da omissão no dever de prestar contas dos recursos do Programa Nacional de Inclusão de Jovens - Projovem Campo, exercício de 2014, repassados ao Município de Brejo/MA.
2.	O Projovem Campo/2014 vigorou no período de 22/09/2014 a 27/10/2016, com prazo para prestar contas até 8/2/2018, e resultou na transferência do montante de R$ 3.917.611,50 ao Município de Brejo/MA, por meio das seguintes parcelas (peça 4) :  
	Ordem Bancária
	Data
	Valor Original (R$) 

	20140B673030
	23/09/2014
	612.750,00

	20150B808533
	24/08/2015
	306.375,00

	20150B823750
	31/12/2015
	306.375,00

	20160B820590
	06/07/2016
	1.081.149,00

	20160B827477
	08/09/2016
	880.005,00

	20160B832564
	21/10/2016
	730.957,50

3.	 A Secretaria Federal de Controle Interno certificou a irregularidade das presentes contas (peça 20) e a autoridade ministerial atestou haver tomado conhecimento dessa conclusão (peça 22) .
4.	Neste Tribunal, a Secretaria de Controle Externo de Tomada de Contas Especial - SecexTCE promoveu a citação do Sr. Omar de Caldas Furtado Filho, prefeito de 2013 a 2016, que recebeu e geriu os recursos, para que comprovasse a restituição aos cofres do FNDE da quantia recebida, atualizada monetariamente desde a respectiva data até a do efetivo recolhimento, ou apresentasse alegações de defesa quanto à não comprovação da boa e regular aplicação dos recursos federais repassados ao Município de Brejo/MA por força do Projovem Campo/2014, em face da omissão no dever de prestar contas dos valores transferidos, cujo prazo se encerrou em 08/02/2018, com ofensa ao art. 37, caput, c/c o art. 70, parágrafo único, da Constituição Federal; ao art. 93 do Decreto-lei 200/1967; ao art. 66 do Decreto 93.872/1986; bem como à Resolução CD/FNDE 11, de 16/04/2014.
 5.	A SecexTCE também promoveu a audiência do Sr. José Farias de Castro, prefeito de 2017 a 2020, para que apresentasse razões de justificativa quanto ao não cumprimento do prazo originalmente estipulado para prestação de contas do Projovem Campo/2014, encerrado em 08/02/2018, em contrariedade aos mesmos normativos mencionados no item supra.  
6.	As comunicações processuais foram implementadas por expedientes recebidos nos endereços dos responsáveis (peças 34 e 33) , conforme demonstram os respectivos avisos de recebimento (peças 39 e 40) . 
7.	O Sr. Omar de Caldas Furtado Filho, por intermédio de seus procuradores, apresentou suas alegações de defesa (peça 42) bem como anexou documentação comprobatória (peças 43 a 58) . Encerrado o prazo para defesa, o Sr. José Farias de Castro permaneceu silente. 
8.	A SecexTCE, na instrução acostada aos autos à peça 59, após análise das alegações defesa do Sr. Omar de Caldas Furtado Filho, propôs o julgamento das suas contas pela irregularidade, com condenação em débito e aplicação de multa, além de propor a exclusão do Sr. José Farias de Castro da presente relação processual, não obstante ter sido constatada sua revelia.
9.	O MPTCU, por sua vez, representado pelo Procurador Sérgio Ricardo Costa Caribé, divergiu desse encaminhamento e sugeriu a realização de diligência junto ao Banco do Brasil S/A, para posterior reavaliação da cadeia de responsabilização nos autos (peça 62) .
10.	Por meio de Despacho que constitui a peça 63, acolhi a proposta do Parquet e determinei a realização das providências sugeridas.
11.	Realizada a diligência, o Banco do Brasil S/A encaminhou a este Tribunal os documentos que constituem as peças 70 a 72 e 74 a 76.
12. 	Transcrevo no essencial, com ajustes de forma, a instrução em que o Auditor da Secretaria de Controle Externo de Tomada de Contas Especial analisou a matéria trazida à apreciação desta Corte de Contas e formulou proposta de encaminhamento de mérito (peça 77) , a qual contou com a anuência do escalão dirigente daquela unidade instrutiva (peças 78/79) :
"ANÁLISE DOS PRESSUPOSTOS DE PROCEDIBILIDADE DA IN/TCU 71/2012
Apreciação do Prejuízo ao Contraditório e Ampla Defesa
17. Verifica-se que não houve o transcurso de mais de dez anos desde o fato gerador sem que tenha havido a notificação dos responsáveis pela autoridade administrativa federal competente (art. 6º, inciso II, c/c art. 19, da IN/TCU 71/2012, modificada pela IN/TCU 76/2016) , uma vez que o fato gerador da irregularidade sancionada ocorreu em 9/2/2018, haja vista que o vencimento do prazo para prestação de contas deu-se em 8/2/2018, e os responsáveis foram notificados sobre a irregularidade, pela autoridade administrativa competente, conforme abaixo:
17.1. Omar de Caldas Furtado Filho, por meio do ofício acostado à peça 6, p. 2-3, recebido em 27/3/2019, conforme AR (peça 7) ; e
17.2. José Farias de Castro, por meio do ofício acostado à peça 8, recebido em 21/3/2018, conforme AR (peça 9) .
Valor de Constituição da TCE 	
18. Verifica-se, ainda, que o valor atualizado do débito apurado (sem juros) , em 1º/1/2017, é de R$ 4.124.482,11, portanto, superior ao limite mínimo de R$ 100.000,00, na forma estabelecida conforme os arts. 6º, inciso I, e 19, da IN/TCU 71/2012, modificada pela IN/TCU 76/2016. 
OUTROS DÉBITOS NOS SISTEMAS DO TCU COM OS MESMOS RESPONSÁVEIS
19. Informa-se que foram encontrados débitos imputáveis aos responsáveis em outros processos no Tribunal:
	Responsável
	Processos

	Omar de Caldas Furtado Filho
Omar de Caldas Furtado Filho
	Processo 027.828/2019-0 (TCE, aberto) , Processo 005.218/2019-5 (TCE, aberto) , Processo 038.504/2018-9 (TCE, aberto) , Processo 016.660/2016-1 (TCE, aberto) , Processo 038.482/2018-5 (TCE, aberto) , Processo 014.322/2016-1 (TCE, aberto) , Processo 003.024/2017-2 (TCE, encerrado) , Processo 027.070/2016-6 (TCE, encerrado) , Processo 004.654/2015-3 (TCE, encerrado) , Processo 033.643/2015-6 (TCE, encerrado) e Processo 010.346/2016-3 (TCE, aberto) 

	José Farias de Castro
	Processo 016.660/2016-1 (TCE, aberto) , Processo 038.482/2018-5 (TCE, aberto) , Processo 013.655/2016-7 (TCE, aberto) , Processo 027.070/2016-6 (TCE, encerrado) , Processo 033.643/2015-6 (TCE, encerrado) e Processo 004.654/2015-3 (TCE, encerrado) 

20.	Informa-se que foi encontrado débito imputável a um dos responsáveis no banco de débitos existente no sistema e-TCE:
	Responsável
	Débito inferior

	Omar de Caldas Furtado Filho
	1706/2018 (R$ 79.881,83) - Dano inferior ao limite de instauração da TCE cadastrado

21. A tomada de contas especial está, assim, devidamente constituída e em condição de ser instruída.
EXAME TÉCNICO			 
22. De início, cumpre transcrever trechos do Parecer do MPTCU (peça 62) , que determinou a fase em que se encontra o presente processo:
'7. 	Não obstante, o extrato bancário que consta dos autos abrange apenas o período de 9/2014 a 10/2016 (peça 5) , não sendo possível saber qual era o saldo da conta vinculada em 31/12/2016, ao final do mandato do Sr. Omar de Caldas Furtado Filho. Verifico que a última movimentação na conta corrente correspondeu à transferência para uma conta de aplicação financeira do montante de R$ 730.957,50 (peça 5, p. 59) . Não foram juntados ao processo os extratos das contas de aplicação financeira vinculadas à conta específica do Projovem Campo.
8.  Entendo não haver elementos, portanto, para afirmar que o valor de R$ 730.957,50 foi aplicado na gestão do Sr. Omar de Caldas Furtado Filho.
9.  De acordo com o art. 17 da Resolução 11, de 16 de abril de 2014 , que estabelece os critérios e as normas para transferência de recursos financeiros para as ações do Projovem Campo a partir de 2014, 'o eventual saldo de recursos, entendido como a disponibilidade financeira existente na conta corrente do programa em 31 de dezembro do ano em que o repasse foi efetuado, deverá ser reprogramado para o exercício subsequente e sua aplicação será destinada exclusivamente ao custeio das despesas previstas no Projovem Campo - Saberes da Terra (...) ' (destacamos) .
10. 	Diante dessas constatações, para subsidiar o exame de mérito destas contas, considero necessário realizar diligências no sentido de juntar aos autos os extratos bancários da conta vinculada 20668-7, agência 0590-8, do Banco do Brasil, posteriores a outubro de 2016, assim como os extratos das contas de investimento a ela vinculadas a partir de setembro de 2014.
11. 	Com base nesses documentos será possível verificar, entre outros aspectos, se os recursos do Projovem Campo analisados nesta TCE foram de fato integralmente utilizados na gestão do Sr. Omar de Caldas Furtado Filho ou se, ao contrário, parte deles foram reprogramados e utilizados na gestão do seu sucessor.'
23. Do trecho transcrito, constata-se que a dúvida remanescente diz respeito se a totalidade dos recursos do Projovem Campo/2014 foi, de fato, gerida pelo responsável Omar de Caldas Furtado Filho, ou se houve reprogramação de saldo para o exercício seguinte, passando a ser de responsabilidade do Prefeito que o sucedeu, o Sr. José Farias de Castro.
24. Analisando-se a documentação enviada pelo Banco do Brasil S/A (peças 70 a 72 e 74 a 76) , verifica-se que praticamente a totalidade dos recursos do Projovem Campo/2014 foram movimentados durante a gestão do responsável Omar de Caldas Furtado Filho (2013 a 2016) .
25. Do extrato da conta corrente específica do programa, constata-se que a última movimentação ocorreu em 28/12/2016 (peça 71, p. 18) , e os extratos dos meses subsequentes registraram saldo R$ 0,00 em conta.
26. Analisando-se o extrato do fundo de investimento vinculado à conta específica do programa, verifica-se que o saldo remanescente, em 30/12/2016, era de R$ 27,79 (peça 72, p. 12) , e nos meses subsequentes, não houve qualquer movimentação desse saldo, que registra o valor de R$ 30,80, em 29/1/2021 (peça 72, p. 62) .
27. Com essas evidências, fica comprovado que o Sr. Omar de Caldas Furtado Filho foi o responsável pela quase totalidade dos recursos repassados no âmbito do Projovem Campo/2014, e que restou um saldo de R$ 27,79, em 30/12/2016, que deverá figurar como dedução do débito a ser imputado ao responsável.
28. Considerando que a documentação obtida a partir da diligência promovida não trouxe elementos capazes de modificar a cadeia de responsabilização definida na instrução de peça 59, será proposto o mesmo encaminhamento, com o ligeiro ajuste referente ao débito a ser imputado ao responsável Omar de Caldas Furtado Filho.
PRESCRIÇÃO DA PRETENSÃO PUNITIVA
29. Nota-se que a pretensão punitiva do TCU, conforme Acórdão 1441/2016-TCU-Plenário, Relator Ministro Benjamin Zymler, que uniformizou a jurisprudência acerca dessa questão, subordina-se ao prazo geral de prescrição indicado no art. 205, do Código Civil, que é de dez anos, contado da data de ocorrência da irregularidade sancionada, nos termos do art. 189, do Código Civil, sendo este prazo interrompido pelo ato que ordenar a citação, a audiência ou a oitiva da responsável.
30. No caso em exame, não ocorreu a prescrição, uma vez que a irregularidade sancionada ocorreu em 9/2/2018, e o ato de ordenação da citação ocorreu em 5/2/2020.
CONCLUSÃO
31. Em face da análise promovida na seção 'Exame Técnico', verifica-se que o responsável Omar de Caldas Furtado Filho não logrou comprovar a boa e regular aplicação dos recursos. Ademais, inexistem nos autos elementos que demonstrem a boa-fé do responsável ou a ocorrência de outras excludentes de culpabilidade.
32. Dessa forma, identificado dano ao erário, devese instaurar e julgar o processo de tomada de contas especial para responsabilizar seus agentes causadores, respeitando o direito ao contraditório e à ampla defesa, independentemente de quando ocorreram os atos impugnados.
33. Ressalta-se, ainda, que, nos casos em que o responsável tenha sido citado por omissão no dever de prestar contas e venha a apresentar a reclamada prestação de contas, mas na análise das alegações de defesa sejam constatadas irregularidades que caracterizam dano ao erário, não é necessária a renovação da citação se: i) no ofício citatório estiver expressamente consignado que o débito decorre da não comprovação da boa e regular aplicação dos recursos geridos; e ii) o valor do dano apurado ao final não seja superior àquele que constou da citação.
34. No caso concreto, foram atendidas essas duas condicionantes indicadas no Acórdão 2050/2016-TCU-Segunda Câmara, Relator Ministro-Substituto Marcos Bemquerer Costa.
35. Verifica-se também que não houve a prescrição da pretensão punitiva, conforme análise já realizada.
36. Tendo em vista que não constam dos autos elementos que permitam reconhecer a boa-fé dos responsáveis, sugere-se que as contas do responsável Omar de Caldas Furtado Filho sejam julgadas irregulares, nos termos do art. 202, § 6º, do Regimento Interno/TCU, com a imputação do débito atualizado monetariamente e acrescido de juros de mora, nos termos do art. 202, §1º do Regimento Interno/TCU, descontado o valor eventualmente recolhido, e com a aplicação da multa prevista no art. 57, da Lei 8.443/1992.
37. Por outro lado, em razão do afastamento da reponsabilidade do Sr. José Farias de Castro, deve o mesmo ser excluído da relação processual, conforme detalhado na instrução de peça 59.
PROPOSTA DE ENCAMINHAMENTO
38. Diante do exposto, submetem-se os autos à consideração superior, propondo:
	a) excluir da relação processual o responsável José Farias de Castro (XXX.776.953-XX) ;
	b) julgar irregulares, nos termos dos arts. 1º, inciso I, 16, inciso III, alíneas b e c, da Lei 8.443/1992, c/c os arts. 19 e 23, inciso III, da mesma Lei, as contas do responsável Omar de Caldas Furtado Filho (CPF XXX.663.903-XX) , condenando-o ao pagamento das importâncias a seguir especificadas, atualizadas monetariamente e acrescidas dos juros de mora, calculadas a partir das datas discriminadas até a data da efetiva quitação do débito, fixando-lhe o prazo de quinze dias, para que comprove, perante o Tribunal, o recolhimento das referidas quantias aos cofres do Fundo Nacional de Desenvolvimento da Educação, nos termos do art. 23, inciso III, alínea a, da citada lei, c/c o art. 214, inciso III, alínea a, do Regimento Interno/TCU.
Débito relacionado ao responsável Omar de Caldas Furtado Filho (CPF XXX.663.903-XX) :
	Data de ocorrência
	Valor histórico (R$) 
	Débito/Crédito

	22/9/2014
	612.750,00
	Débito

	26/8/2015
	306.375,00
	Débito

	5/1/2016
	306.375,00
	Débito

	8/7/2016
	1.081.149,00
	Débito

	14/9/2016
	880.005,00
	Débito

	27/10/2016
	730.957,50
	Débito

	17/12/2014
	90.900,00
	Crédito

	18/12/2014
	52.316,60
	Crédito

	23/12/2014
	7.240,00
	Crédito

	3/2/2015
	8.900,00
	Crédito

	30/12/2016
	27,79
	Crédito

	c) aplicar ao responsável Omar de Caldas Furtado Filho (CPF XXX.663.903-XX) , a multa prevista no art. 57, da Lei 8.443/1992, c/c o art. 267, do Regimento Interno/TCU, fixando-lhe o prazo de quinze dias, a contar da notificação, para que comprove, perante o Tribunal (art. 214, inciso III, alínea a, do Regimento Interno/TCU) , o recolhimento da dívida aos cofres do Tesouro Nacional, atualizada monetariamente desde a data do acórdão que vier a ser proferido por este Tribunal até a do efetivo recolhimento, se paga após o vencimento, na forma da legislação em vigor;
	d)  autorizar, desde logo, a cobrança judicial das dívidas, caso não atendidas as notificações, na forma do disposto no art. 28, inciso II, da Lei 8.443/1992;
	e) autorizar também, desde logo, se requerido, com fundamento no art. 26, da Lei 8.443/1992, c/c o art. 217, §§ 1º e 2º, do Regimento Interno/TCU, o parcelamento das dívidas em até 36 parcelas, incidindo, sobre cada parcela, corrigida monetariamente, os correspondentes acréscimos legais, fixando-lhe o prazo de quinze dias, a contar do recebimento da notificação, para comprovar, perante o Tribunal, o recolhimento da primeira parcela, e de trinta dias, a contar da parcela anterior, para comprovar o recolhimento das demais parcelas, devendo incidir, sobre cada valor mensal, atualizado monetariamente, os juros de mora devidos, no caso do débito, na forma prevista na legislação em vigor, alertando o responsável de que a falta de comprovação do recolhimento de qualquer parcela importará o vencimento antecipado do saldo devedor, nos termos do § 2º do art. 217 do Regimento Interno deste Tribunal; 
	f) enviar cópia do Acórdão a ser prolatado à Procuradoria da República no Estado do Maranhão, nos termos do § 3º do art. 16 da Lei 8.443/1992, c/c o § 7º do art. 209 do Regimento Interno/TCU, para adoção das medidas cabíveis;
	g) enviar cópia do Acórdão que vier a ser proferido ao Fundo Nacional de Desenvolvimento da Educação e aos responsáveis, para ciência;
	h) informar à Procuradoria da República no Estado do Maranhão, ao Fundo Nacional de Desenvolvimento da Educação e aos responsáveis que a presente deliberação, acompanhada do Relatório e do Voto que a fundamenta, está disponível para a consulta no endereço www.tcu.gov.br/acordaos, além de esclarecer que, caso requerido, o TCU poderá fornecer sem custos as correspondentes cópias, de forma impressa; e
	i) informar à Procuradoria da República no Estado do Maranhão que, nos termos do parágrafo único do art. 62 da Resolução TCU 259/2014, os procuradores e membros do Ministério Público credenciados nesta Corte podem acessar os presentes autos de forma eletrônica e automática, ressalvados apenas os casos de eventuais peças classificadas como sigilosas, as quais requerem solicitação formal."
13.	O Ministério Público junto ao TCU (peça 80) , representado pelo Procurador Sérgio Ricardo Costa Caribé, manifestou sua concordância parcial com a proposta de mérito formulada pela Secex-TCE, efetuando as seguintes ponderações para embasar sua discordância quanto à exclusão do Sr. José Faria de Castro da relação processual:
"9. Não obstante, verifico que o prefeito sucessor, Sr. José Farias de Castro, foi notificado pelo FNDE em 16/3/2018 sobre a omissão na prestação de contas e manteve-se silente (peças 8, 9 e 17, p. 3) ; não apresentou qualquer documento ou argumento que pudesse conduzir à conclusão de que não dispunha de condições materiais para cumprir sua obrigação de prestar contas da avença em exame; tampouco comprovou ter tomado as providências necessárias ao resguardo do patrimônio público. Ademais, deixou de apresentar defesa também na fase externa desta TCE. 
10. Assim, como bem destacado na instrução que propôs sua audiência, o prefeito sucessor 'não cumpriu a referida obrigação prevista para a data de 8/2/2018, bem como não tomou as providências necessárias para o resguardo do patrimônio público' (peça 27, p. 4) . Em face da revelia do Sr. José Faria de Castro e inexistindo nos autos elementos que permitam sanear a irregularidade que lhe foi atribuída ou afastar sua responsabilidade, proponho que suas contas sejam julgadas irregulares e que lhe seja aplicada a multa prevista no art. 58, inciso I, da Lei 8.443/1992. 
11. Diante do exposto, este membro do Ministério Público de Contas manifesta-se de acordo com a proposta de mérito formulada pela Secex-TCE (peça 77, p. 7-8) , à exceção da exclusão do Sr. José Faria de Castro da relação processual (item 'a') , para o qual propõe o julgamento pela irregularidade das contas com fundamento nos arts. 1º, inciso I; 16, inciso III, alínea a, da Lei 8.443/1992 c/c os arts. 19, parágrafo único, e 23, inciso III, da mesma Lei, e aplicação da multa prevista no art. 58, inciso I, da Lei 8.443/1992."
É o Relatório.

Lucas Aurelio Furtado Baldez (OAB/MA 14.311), Sebastião Moreira Maranhão Neto (OAB/MA 6.297) e outros, representando Omar de Caldas Furtado Filho.

Procurador Sergio Ricardo Costa Caribé.

TOMADA DE CONTAS ESPECIAL. RECURSOS CAPTADOS EM FACE DO PROGRAMA PROJOVEM CAMPO/2014. OMISSÃO NO DEVER DE PRESTAR CONTAS. CITAÇÃO E AUDIÊNCIA. APRESENTAÇÃO INTEMPESTIVA DA PRESTAÇÃO DE CONTAS. NÃO COMPROVAÇÃO DA CORRETA APLICAÇÃO DE PARTE DA VERBA REPASSADA. CONTAS IRREGULARES DO PREFEITO QUE GERIU OS RECURSOS, COM IMPUTAÇÃO DE DÉBITO E APLICAÇÃO DE MULTA PROPORCIONAL AO DANO. CONTAS IRREGULARES DO PREFEITO SUCESSOR COM APLICAÇÃO DE MULTA.

TOMADA DE CONTAS ESPECIAL (TCE)

Secretaria de Controle Externo de Tomada de Contas Especial (SecexTCE).

Em exame a Tomada de Contas Especial instaurada pelo Fundo Nacional de Desenvolvimento da Educação - FNDE, em razão da omissão no dever de prestar contas dos recursos repassados ao Município de Brejo/MA por força do Programa Nacional de Inclusão de Jovens - Projovem Campo, referente ao exercício de 2014.
2.	O Programa Nacional de Inclusão de Jovens - Projovem, instituído pela Lei 11.129/2005 e regulado pela Lei 11.692/2008 e pelo Decreto 6.629/2008, destina-se a jovens e tem por objetivo promover a reintegração deles ao processo educacional, com qualificação profissional e desenvolvimento humano, por meio de quatro modalidades: Projovem Adolescente, Urbano, Campo e Trabalhador.
3.	As transferências dos recursos em causa foram efetuadas em seis parcelas, no período de 23/09/2014 a 27/10/2016, e eram normatizadas pela Resolução CD/FNDE 11/2014, tendo sido repassados ao Município de Brejo/MA, para a consecução dos objetivos do Projovem Campo/2014, recursos federais no montante total de R$ 3.917.611,50 (peça 4) . 
4.	O prazo final para a apresentação da prestação de contas referente ao programa supramencionado encerrou-se em 08/02/2018. Contudo, até 18/09/2019 (peça 17) , não tinha sido remetida a documentação pertinente ao FNDE, o que motivou a instauração desta TCE.
5.	Neste Tribunal, foi realizada a citação do Sr. Omar de Caldas Furtado Filho, prefeito de 2013 a 2016, que recebeu e geriu os recursos em questão, para que comprovasse a restituição aos cofres do FNDE da quantia recebida, atualizada monetariamente desde a respectiva data até o efetivo recolhimento, ou apresentasse alegações de defesa quanto à não comprovação da boa e regular aplicação dos recursos federais repassados ao Município de Brejo/MA por força do Projovem Campo/2014, em face da omissão no dever de prestar contas dos valores recebidos. 
6.	Também foi efetuada a audiência do Sr. José Farias de Castro, prefeito no mandato 2017-2020, para que apresentasse razões de justificativa quanto ao não cumprimento do prazo originalmente estipulado para prestação de contas do Projovem Campo/2014, encerrado em 08/02/2018.
7.	Transcorrido o prazo regimental, o Sr. Omar de Caldas Furtado Filho apresentou sua argumentação de defesa, acompanhada da documentação referente à prestação de contas intempestiva dos recursos do Projovem Campo/2014 (peças 42 a 58) . O Sr. José Farias de Castro, contudo, manteve-se inerte, restando caracterizadas sua revelia.  
8.	Após análise da defesa apresentada, bem como dos demais elementos constantes dos autos, a SecexTCE propôs, em uníssono, acolher parcialmente as alegações apresentadas pelo Sr. Omar de Caldas Furtado Filho para reduzir o valor do débito em R$ 159.356,60, sem prejuízo de julgar irregulares as suas contas, imputando-lhe o débito remanescente e aplicando-lhe ainda a multa prevista no art. 57 da Lei 8.443/1992. Quanto ao Sr. José Farias de Castro, a despeito de sua revelia, propôs excluí-lo da relação processual.
9.	O MPTCU, por sua vez, representado pelo Procurador Sérgio Ricardo Costa Caribé, divergiu desse encaminhamento e sugeriu a realização de diligência junto ao Banco do Brasil S/A, para posterior reavaliação da cadeia de responsabilização nos autos (peça 62) .
10.	Por meio de Despacho que constitui a peça 63, acolhi a proposta do Parquet e determinei a realização das providências sugeridas e, em resposta à diligência realizadas por este Tribunal, o Banco do Brasil S/A anexou aos autos os documentos que constituem as peças 70 a 72 e 74 a 76.
11.	Em nova instrução dos autos, a unidade técnica ratificou sua proposta de mérito anterior, com pequeno ajuste referente ao débito a ser imputado ao responsável, Sr. Omar de Caldas Furtado Filho. Por sua vez, o Ministério Público junto ao TCU manifestou sua anuência apenas à proposta da unidade instrutiva de julgar irregulares as contas do Sr. Omar de Caldas Furtado Filho, imputando-lhe débito correspondente à parcela não comprovada e aplicando-lhe a multa prevista no art. 57 da Lei 8.443/1992, dissentindo, contudo, da proposta de excluir da relação processual o Sr. José Farias de Castro, prefeito sucessor em cuja gestão recaiu o prazo final para prestação de contas.
12.	Manifesto minha anuência com as argumentações expostas pelo Parquet, cujas conclusões acolho como razões de decidir. Contudo, considero pertinente acrescentar alguns comentários a respeito do mérito destes autos. 
13.	Não obstante terem ocorrido repasses em 2014, 2015 e 2016, o prazo para prestação de contas findou-se em 08/02/2018 (peça 1, p. 1) . Tal fato atrai a responsabilidade do prefeito sucessor pela prestação de contas, nos termos do Enunciado 230 da Súmula de Jurisprudência do TCU, verbis:
"Súmula/TCU 230: compete ao prefeito sucessor apresentar a prestação de contas referente aos recursos federais recebidos por seu antecessor, quando este não o tiver feito e o prazo para adimplemento dessa obrigação vencer ou estiver vencido no período de gestão do próprio mandatário sucessor, ou, na impossibilidade de fazê-lo, adotar as medidas legais visando ao resguardo do patrimônio público."
14. 	Ademais, é importante ressaltar que o Sr. José Farias de Castro foi notificado pelo FNDE, em 16/3/2018, sobre a omissão na prestação de contas e não adotou qualquer providência,  tampouco apresentou documentação capaz de comprovar que ele estaria impossibilitado de cumprir sua obrigação de prestar contas da avença em exame (peças 8, 9 e 17, p. 3) .
15.	Frise-se bem que o adiamento na prestação das contas só pode ser consentido em hipóteses excepcionais em que houver razões aceitáveis que legitimem a impossibilidade de apresentá-la no prazo previsto. 
16.	Diante desse contexto, por não ter se desincumbido da obrigação de prestar contas dos recursos postos à disposição da Municipalidade nem ter adotado as medidas cabíveis para o resguardo do patrimônio público, o Sr.  José Farias de Castro deve ter suas contas julgadas irregulares, nos termos do art. 16, inciso III, alínea a, da Lei 8.443/1992, sem prejuízo da aplicação da multa prevista no art. 58, inciso I, em conformidade com o disposto pelo art. 19, parágrafo único, do referido diploma.
17.	Quanto ao Sr. Omar de Caldas Furtado Filho, importante ressaltar que foi ele o gestor responsável pela aplicação da verba repassada no âmbito do Projovem Campo/2014.
18.	Nesse sentido, cabe ressaltar que a imposição de prestar contas e de comprovar a boa e regular aplicação dos recursos federais recebidos decorre do ordenamento jurídico, notadamente do bloco normativo composto pelas disposições dos arts. 70, parágrafo único, da Constituição Federal, 93 do Decreto-lei 200/1967 e 66 do Decreto 93.872/1986. Ou seja, é ônus do gestor público aplicar os recursos financeiros na finalidade prevista em lei, além de oferecer documentação que demonstre, de forma efetiva, os gastos efetuados e o nexo de causalidade entre as despesas realizadas e a verba federal recebida.  
19.	O que se observa da prestação de contas apresentada intempestivamente pelo Sr. Omar de Caldas Furtado Filho (peças 43 a 56) é que contempla comprovantes de despesas com gêneros alimentícios, material de consumo de uso escolar, capacitação de professores e remuneração de profissionais da educação.
20.	Tais despesas estão em consonância com o que prevê a Resolução CD/FNDE 11/2014, a  qual regulamenta a aplicação de recursos do Projovem Campo/2014, consoante se verifica na transcrição a seguir daquela norma:
"Art. 12 - Os recursos transferidos ao EEx poderão ser utilizados nos seguintes tipos de despesas:
I - complementação de remuneração de servidores do quadro efetivo da rede de ensino, caso seja necessário adequar a carga horária à exigida no Programa, ou pagamento de profissionais contratados para atuarem no Projovem Campo - Saberes da Terra, tomando como referência para a definição salarial o plano de cargos e salários da localidade (ou equivalente) e atentando para os perfis e as condições estabelecidas no Anexo IV;
II - pagamento de instituição formadora ou contratação de formador (res) para o desenvolvimento da formação continuada dos professores ou educadores, de acordo com as orientações do Projeto Pedagógico Integrado e do Plano Nacional de Formação, observados os perfis do Anexo IV e o art. 15 desta Resolução;
III - custeio da formação continuada para os professores ou educadores, formadores e gestores locais, conforme orientações da SECADI/MEC;
IV - pagamento, durante a primeira etapa de formação, de auxílio financeiro aos professores ou educadores já selecionados e ainda não contratados, em valor correspondente a no máximo 30% (trinta por cento) da remuneração mensal bruta a ser paga aos professores ou educadores do Projovem Campo - Saberes da Terra;
V - aquisição de gêneros alimentícios exclusivamente para fornecer lanche ou refeição aos jovens matriculados no Programa, até que o ente executor passe a receber os recursos procedentes do Programa Nacional de Alimentação Escolar (PNAE) ;
VI - aquisição de gêneros alimentícios para fornecer lanche ou refeição aos filhos dos jovens, atendidos nas salas de acolhimento, durante todo o período do curso do Projovem Campo;
VII - custeio de locação de espaços e equipamentos, aquisição de material de consumo e pagamento de monitores para desenvolver as atividades técnicas específicas da qualificação profissional quando o EEx não desenvolvê-la por meio do PRONATEC;
VIII - pagamento do transporte do material didático-pedagógico do Projovem Campo - Saberes da Terra do município, onde será entregue pelo Governo Federal, até às escolas de sua base territorial."
21.	Contudo, compulsando os autos, verifico que alguns dos comprovantes de despesas apresentados nas peças 52 a 56 contêm inconsistências ao serem confrontados com os extratos bancários da conta corrente específica acostados aos autos (peça 5) e, por isso, não podem ser considerados para o abatimento do débito inicialmente imputado ao ex-gestor. Adequada, portanto, a análise empreendida pela SecexTCE quanto a esse aspecto. 
22.	No tocante aos documentos relativos ao pagamento de diárias (peças 43 a 48) , as requisições apresentadas estão incompletas, com vários campos em branco e sem que conste a identificação e a assinatura do servidor responsável pela autorização para o pagamento dessas diárias, além disso não há cópia de passagens ou de recibos de hospedagens capazes de comprovar a realização das viagens que justificariam essas diárias.  
23.	Dessa forma, considero adequada a posição da unidade especializada de considerar que tais documentos são insuficientes para comprovar o adequado pagamento de diárias no âmbito do Projovem Campo/2014.  
24.	Cumpre destacar, ainda, que há um ajuste a se fazer no encaminhamento proposto, em especial, no tocante ao valor do débito a ser imputado ao responsável, pois não se trata de crédito decorrente da devolução de recursos, mas da comprovação da regular aplicação de parte do valor repassado, de tal forma que o procedimento adequado é deduzir o valor total da despesa comprovada da parcela mais antiga do débito.
25.	Assim, diante da falta de comprovação da correta aplicação de parte da verba repassada, o Sr. Omar de Caldas Furtado Filho, que esteve à frente da prefeitura de Brejo/MA à época da gestão dos recursos ora reclamados, deve ter suas contas julgadas irregulares e ser condenado ao pagamento do débito remanescente, com fundamento no art. 16, inciso III, alíneas "b" e "c", da Lei 8.443/1992.
26.	Acrescente-se, ainda, que, em razão da gravidade da falta constatada e da reprovabilidade da sua conduta, deve-se aplicar a ele a multa proporcional ao dano prevista no art. 57 da Lei 8.443/1992.
27.	Outrossim, cumpre autorizar o pagamento das dívidas em até 36 parcelas mensais e consecutivas, caso solicitado, e a cobrança judicial das dívidas, se necessária, bem como remeter cópia do Acórdão que vier a ser proferido à Procuradoria da República no Estado do Maranhão, consoante previsto no art. 209, § 7º, do RI/TCU, e ao FNDE, para ciência.
28.	Por fim, ressalto que, in casu, não houve a prescrição da pretensão punitiva, uma vez que as irregularidades na execução do Projovem Campo/2014 ocorreram no decorrer dos exercícios de 2014, 2015 e 2016, tendo o prazo para apresentação das contas se encerrado em 08/02/2018, e o ato de ordenação da citação ocorreu em 05/02/2020.
	Nessas condições, manifesto-me por que seja adotada a Deliberação que ora submeto a este Colegiado.
T.C.U., Sala das Sessões, em 26 de outubro de 2021.
  
MARCOS BEMQUERER COSTA 
Relator